【裁判字號】    99,易,717
【裁判日期】    990624
【裁判案由】    詐欺
【裁判全文】
臺灣高雄地方法院刑事判決               99年度易字第717號
公  訴  人  臺灣高雄地方法院檢察署檢察官
被      告  甲○○
上列被告因詐欺案件，經檢察官提起公訴（99年度偵字第5331號
），本院判決如下：
    主  文
甲○○幫助犯詐欺取財罪，處有期徒刑肆月，如易科罰金，以新
臺幣壹仟元折算壹日。
    事  實
一、甲○○明知社會上層出不窮之詐騙案件，不法份子經常利用
    他人金融帳戶作為受騙者轉帳匯款之帳戶，藉此獲取不法所
    得並逃避執法人員之追查，且其為成年人，並有相當智識程
    度可預見其交付金融機構帳戶之存摺、金融卡、密碼給陌生
    人使用，將幫助他人從事詐欺取財之犯行，竟基於幫助他人
    詐欺取財之不確定故意，於民國97年9 月24日至97年11月10
    日間某日，在不詳地點，將其不知情之女友己○○於97年9
    月24日所申辦之中國信託商業銀行股份有限公司（下稱中信
    銀行）板橋分行帳號000000000000號帳戶之存摺、金融卡及
    密碼，交予真實姓名年籍不詳之不法份子使用。嗣該不法份
    子取得己○○上開帳戶金融卡等物後，即意圖為自己不法所
    有，透過網際網路之交友網站或聊天室佯稱伴遊或援交須先
    支付款項及確認身份，分別使乙○○、莊瑞仁、戊○○信以
    為真而陷於錯誤，為下列行為：(一)乙○○依指示前往台中市
    ○○路中信銀行之自動櫃員機操作，於97年11月10日13時8
    分至12分許，分別匯款新臺幣（下同）3 萬元、3 萬元、3
    萬元、9 千元、1 千元，及於同年月11日10時19分至20分許
    ，分別匯款3 萬元、2 萬2 千元，總計15萬2 千元至上開己○○帳戶內；(二)莊瑞仁（起訴書誤載為丙○○）於97年11月
    11 日14 時16分許，在屏東縣潮州鎮○○路353 號之全家便
    利商店，操作自動櫃員機匯款23,456元至上開己○○帳戶內
    ；(三)戊○○於97年11月12日21時42分至45分許，在臺北縣新
    店市○○路○段上之中信銀行自動提款機，分別存款16,900
    元、100 元，共17,000元至上開己○○帳戶內。嗣因乙○○
    、莊瑞仁、戊○○事後發覺受騙，始報警查知上情。
二、案經苗栗縣警察局通霄分局報請臺灣苗栗地方法院檢察署呈
    請臺灣高等法院檢察署令轉臺灣高雄地方法院檢察署檢察官
    偵查起訴。
    理  由
壹、證據能力部分：
    按被告以外之人於審判外之言詞或書面陳述，除法律有規定
    者外，不得作為證據；又被告以外之人於審判外之陳述，雖
    不符刑事訴訟法第159 條之1 至第159 條之4 之規定，而經
    當事人於審判程序同意作為證據，法院審酌該言詞陳述或書
    面陳述作成時之情況，認為適當者，亦得為證據；當事人、
    代理人或辯護人於法院調查證據時，知有第159 條第1 項不
    得為證據之情形，而未於言詞辯論終結前聲明異議者，視為
    有前項之同意。刑事訴訟法第159 條第1 項、第159 條之5
    定有明文。經查，本判決所引用之各項證據資料，其屬於被
    告以外之人於審判外之陳述者，均據本院於調查證據程序逐
    一提示並告以要旨，檢察官、被告均知該等證據為被告以外
    之人之審判外陳述，已表示對證據能力沒有意見及不爭執（
    見院一卷第18頁、院二卷第21頁）及未於言詞辯論終結前聲
    明異議，本院審酌上開證據作成時之情況，亦無不當取供等
    情形，認為以之作為本案之證據亦屬適當，依刑事訴訟法第
    159 條之5 規定，應有證據能力。
貳、實體部分：
一、訊據被告甲○○矢口否認有何幫助詐欺之犯行，並辯稱：我
    沒有拿過己○○的帳戶，我是陪她去申辦帳戶，辦完之後，
    她請我更改密碼，我更改完之後就將金融提款卡及密碼寫在
    小紙條上一起還給她云云。經查：
  (一)己○○之中信銀行板橋分行帳號000000000000號帳戶係被告
    於97年9 月24日陪同己○○前往中信銀行板橋分行所開立，
    且被告有替己○○變更密碼之事實，業經被告於偵訊及本院
    審理時坦承不諱（見偵七卷第29、30頁、院一卷第15頁），
    並經證人己○○於警詢中證述甚詳（見偵一卷第12、13頁、
    偵五卷第12至14頁），復有中國信託銀行98年1 月7 日中信
    銀字第09822271201086號函文所檢附之000000000000號帳戶
    開戶基本資料及交易明細1 份在卷可稽（見偵五卷第32至37
    頁）。又不法份子透過網際網路之交友網站或聊天室佯稱伴
    遊或援交須先支付款項及確認身份，分別使被害人乙○○、
    莊瑞仁、戊○○信以為真而陷於錯誤，為下列行為：(一)被害
    人乙○○依指示前往臺中市○○路中信銀行之自動櫃員機操
    作，於97年11月10日13時8 分至12分許，分別匯款3 萬元、
    3 萬元、3 萬元、9 千元、1 千元，及於同年月11日10時19
    至20分許，分別匯款3 萬元、2 萬2 千元，總計15萬2 千元
    至上開己○○帳戶內；(二)被害人莊瑞仁於97年11月11日14時
    16分許，在屏東縣潮州鎮○○路353 號之全家便利商店，操
    作自動櫃員機匯款23,456元至上開己○○帳戶內；(三)被害人
    戊○○於97年11月12日21時42分至45分許，在臺北縣新店市
    ○○路○段上之中信銀行自動提款機，分別存款16,900元、
    100 元，共17,000元至上開己○○帳戶內等情，並據被害人
    乙○○、莊瑞仁、戊○○於警詢中指訴綦詳（見偵一卷第15
    頁反面、第16頁、偵二卷第7 頁反面、第8 頁、偵五卷第15
    至17頁），復有內政部警政署反詐騙諮詢專線紀錄表1 紙（
    見偵一卷第14頁）、被害人乙○○提供之中信銀行自動櫃員
    機交易明細表共7 張（見偵一卷第17、18頁）、台北縣政府
    新店分局碧潭派出所受理刑事案件報案三聯單、受理各類案
    件記錄表、受理詐騙帳戶通報警示簡便格式表、內政部警政
    署反詐騙案件紀錄表各1 份（見偵二卷第14至18頁）、被害
    人戊○○提供之中信銀行自動櫃員機交易明細表共2 張（見
    偵二卷第19頁）、台新銀行自動櫃員機交易明細表1 紙（見
    偵五卷第27頁）、中國信託銀行98年1 月7 日中信銀字第
    09822271201086號函文所檢附之000000000000號帳戶開戶基
    本資料及交易明細1 份（見偵五卷第32至37頁）、屏東縣政
    府警察局潮州分局光華派出所受理各類案件記錄表、受理詐
    騙帳戶通報警示簡便格式表、受理刑事案件報案三聯單、內
    政部警政署反詐騙案件紀錄表各1 份附卷足按（見偵五卷第
    48至53頁），堪認己○○所有之中信銀行板橋分行帳戶確已
    遭詐騙集團所使用作為轉帳匯款之帳戶，而向被害人乙○○
    、莊瑞仁、戊○○等人詐取財物之事實甚明。
  (二)被告雖否認有幫助詐欺取財犯行，並以前開情詞置辯。惟查
    ：
  １、己○○於網路認識被告，且喜歡被告，因被告說他生病需
      要10萬元，要己○○去中信銀行借貸10萬元給被告，己○○本來推託，但被告一直拜託，所以己○○一時心軟而於
      97年9 月24日去中信銀行板橋分行貸款，因銀行櫃台小姐
      說辦貸款必須要辦中信銀行帳戶及金融卡，所以己○○於
      當日另申辦中信銀行板橋分行帳號000000000000號帳戶及
      金融卡，且因被告說他會幫己○○還錢，所以己○○於開
      戶後就把存摺、金融卡、密碼交給被告使用，後來信貸未
      辦成，但被告未歸還上開帳戶存摺、金融卡等情，業據證
      人己○○於警詢、偵訊中證述明確在卷（見偵一卷第12
      、13頁、偵二卷第33、34頁、偵三卷第9 、10頁），是被
      告上開所辯，已與證人己○○上開證述情節已有不符。又
      被告於本院審理時並供稱：開戶當天她（指己○○）要我
      陪她去，金融卡下來，我有拿到金融卡幫她更改密碼，密
      碼是我設的，開中信銀行板橋分行帳戶的目的是要貸款給
      我使用，有跟她說這筆錢要由我清償，亦有跟她說為了要
      清償，所以這個帳戶和金融卡要給我使用，但我是說貸下
      來之後等語（見院二卷第21頁、第23頁反面、第24頁），
      就97年9 月24日當天，被告有陪證人己○○前往中信銀行
      板橋分行開立金融帳戶，開立上開帳戶之目的是要貸款給
      被告使用，並由被告負責清償貸款，帳戶要交由被告使用
      等情，均與證人己○○前揭證述情節相符，益證證人己○○上開證述之情，並非虛妄。是本院由上開事證綜合觀之
      ，認被告於97年9 月24日有陪同證人己○○前往中信銀行
      板橋分行申辦中信銀行板橋分行帳戶，且證人己○○開立
      上開金融帳戶之目的就是要貸款給被告使用，被告並以清
      償貸款為由，要求證人己○○將上開金融帳戶存摺、金融
      卡等交給被告使用。又被告復自承有拿到己○○申辦之中
      信銀行金融卡及由被告更改密碼，且密碼更係被告自己所
      設，是若上開帳戶金融卡己○○於當日未交給被告使用，
      而係仍欲由證人己○○自己使用，則何以係由被告自行設
      定密碼？另佐以被告就已將己○○申請開立之中信銀行板
      橋分行帳戶金融卡等物於變更密碼後即已返還己○○之情
      ，與證人己○○上開證述之情不符，復未能提出任何證據
      資料以供本院查證，自屬不能證明。從而，堪認證人己○○已於97年9 月24日將其申辦之中信銀行板橋分行帳號00
      0000000000號帳戶存摺、金融卡及密碼交給被告使用，並
      係被告於97年9 月24日至97年11月10日間某日，在不詳地
      點，將證人己○○上開申辦之中信銀行板橋分行帳號0000
      00000000號帳戶之存摺、金融卡及密碼等資料，交予真實
      姓名年籍不詳之不法份子，被告上開所辯：她請我更改密
      碼，我更改完之後就將金融提款卡及密碼寫在小紙條上一
      起還給她云云，為犯後卸責之詞，不足採信。
  ２、按金融帳戶為個人之理財工具，而政府開放金融業申請設
      立後，金融機構大量增加，一般民眾皆可以存入最低開戶
      金額之方式自由申請開設金融帳戶，並無任何特殊之限制
      ，因此一般人申請存款帳戶極為容易而便利，且得同時在
      不同金融機構申請多數存款帳戶使用，並無使用他人帳戶
      之必要，此為一般日常生活所熟知之常識，故除非充作犯
      罪使用，並藉此躲避警方追緝，一般正常使用之存款帳戶
      ，並無向他人借用、租用或購買帳戶存摺、金融卡等物之
      必要，亦應為一般生活所應有之認知。何況，金融存款帳
      戶，攸關存戶個人財產權益，專屬性甚高，衡諸常理，若
      非與本人有密切關係，不可能提供個人帳戶供他人使用，
      縱有交付個人帳戶予他人使用之特殊情形，亦必會瞭解他
      人使用帳戶之目的始行提供，參以坊間報章雜誌及新聞媒
      體，對於以簡訊、電話等方式通知中獎或如退稅、佯裝檢
      警執法人員、網上購物誤辦為分期付款等其他類似之不法
      詐騙方法及不法份子經常收購他人存款帳戶，以隱匿渠等
      詐欺取財犯罪之不法行徑，規避檢警等執法人員之查緝，
      類此在社會上層出不窮之案件，亦迭經報導及再三批露，
      被告為成年人，並具有專科畢業之相當智識，對此社會現
      狀，當難諉為不知，且被告於本院審理時並自承知道帳戶
      不能提供給他人使用（見院二卷第24頁反面），竟仍提供
      給他人使用，足認被告確有幫助他人實施詐欺犯罪之不確
      定故意甚明。
  (三)綜上所述，被告上開所辯，為犯後卸責之詞，不足採信。本
    案事證明確，被告有事實欄所載幫助詐欺取財之犯行，堪以
    認定，應依法論科。
二、按刑法上之幫助犯，係以幫助之意思，對於正犯資以助力，
    而未參與實施犯罪之行為者而言（最高法院27年台上字第13
    33號、49年台上字第77號判例意旨參照）。是以如未參與實
    施犯罪構成要件之行為，且非以合同意思而係出於幫助之意
    思提供助力者，即屬幫助犯，而非共同正犯。本案被告基於
    幫助之故意，提供己○○之中信銀行板橋分行帳戶之存摺等
    物給不法份子使用，雖然使得不法份子得基於詐欺取財之犯
    意聯絡，以之向被害人乙○○、莊瑞仁、戊○○詐取財物，
    並以被告所提供己○○之上開中信銀行板橋分行帳戶供作指
    定匯款之帳戶，規避檢警機關之追緝，以遂行詐欺取財之犯
    行，然被告提供帳戶供人使用之行為，並不等同於向被害人
    乙○○等人施以欺罔之詐術行為，且亦無證據證明被告有參
    與詐欺取財犯行之構成要件行為，衡諸前揭說明，自應論以
    幫助犯。是核被告所為，係犯刑法第30條第1 項、第339 條
    第1 項之幫助詐欺取財罪。又被告並未實際參與詐欺犯行，
    所犯情節較正犯輕微，爰依刑法第30條第2 項規定，減輕其
    刑。又被告以一幫助行為（即提供己○○之中信銀行板橋分
    行帳戶給不法份子使用），致被害人乙○○、莊瑞仁、戊○○受騙損失財物，係一行為觸犯數罪名，為想像競合犯，應
    依刑法第55條之規定，從一重處斷（臺灣高等法院暨所屬法
    院96年法律座談會刑事類提案第7 號研討結果參照）。茲審
    酌被告隨意提供己○○之中信銀行板橋分行帳戶存摺等物供
    不法份子使用，助長不法份子詐取財物之犯罪風氣，所為已
    紊亂社會正常交易安全，且因而致被害人乙○○、莊瑞仁、
    戊○○分別受騙損失如事實欄所載金錢，行為殊不可取，另
    衡以被告曾犯營利姦淫猥褻罪而經法院判處有期徒刑1 年3
    月，緩刑5 年確定，現仍於緩刑當中，又因交付其女友江珮
    綺之帳戶存摺等物給他人，觸犯幫助詐欺罪，而經法院判處
    有期徒刑3 月確定，有臺灣高等法院被告前案紀錄表及臺灣
    高等法院臺中分院98年度上易字第1862號刑事判決各1 份在
    卷足按，素行非佳，其犯後猶未能誠實以對，尚乏知錯悔改
    之意及其犯罪之手段、智識程度（專科畢業）、生活狀況等
    一切情狀，量處如主文所示之刑，並諭知如主文所示之易科
    罰金折算標準，以資懲儆。又被告本案之幫助詐欺犯行，前
    經檢察官移送併案審理，然經法院審閱卷證資料後認與被告
    上開另案幫助詐欺取財犯行，並無裁判上一罪關係，此觀臺
    灣高等法院臺中分院98年度上易字第1862號刑事判決記載甚
    明（見偵八卷第2 、3 頁），是本院自仍得審理判決，併予
    敘明。
據上論斷，應依刑事訴訟法299 條第1 項前段，刑法第30條第1
項前段、第2 項、第339 條第1 項、第55條、第41條第1 項前段
，刑法施行法第1 條之1 ，判決如主文。
本案經檢察官丁○○到庭執行職務
中    華    民    國    99    年    6     月    24    日
                  刑事第五庭審判長法  官  廖建瑜

                                  法  官  陳盈吉

                                  法  官  林永村
以上正本係照原本作成。
如不服本判決應於收受本判決後10日內向本院提出上訴書狀，並
應敘述具體理由，如未敘述上訴理由者，應於上訴期間屆滿後20
日內補提理由書狀於本院（均須按他造當事人之人數附繕本）「
切勿逕送上級法院」。 
中    華    民    國    99    年    6     月    24    日
                                  書記官  王珮樺
附錄本判決論罪科刑所依據之法條：
刑法第30條
幫助他人實行犯罪行為者，為幫助犯。雖他人不知幫助之情者，
亦同。
幫助犯之處罰，得按正犯之刑減輕之。

刑法第339條
意圖為自己或第三人不法之所有，以詐術使人將本人或第三人之
物交付者，處5 年以下有期徒刑、拘役或科或併科1 千元以下罰
金。
以前項方法得財產上不法之利益或使第三人得之者，亦同。
前二項之未遂犯罰之。

司法院資訊處製作；財團法人民間司法改革基金會備份。
